【裁判字號】    98,毒抗,121
【裁判日期】    980217
【裁判案由】    聲請觀察勒戒
【裁判全文】
臺灣高等法院臺中分院刑事裁定         98年度毒抗字第121號
抗  告  人  臺灣彰化地方法院檢察署檢察官
被      告  甲○○原名施淑慧.
上列抗告人因被告聲請觀察勒戒案件，不服臺灣彰化地方法院中
華民國97年12月31日裁定（97年度毒聲字第652號），提起抗告
，本院裁定如下：
    主  文
抗告駁回。
    理  由
一、本件抗告意旨略以：
  (一)原審駁回聲請觀察勒戒之理由略以：被告甲○○（下稱被告
    ）前因施用毒品案件，經臺灣臺中地方法院裁定送臺灣彰化
    看守所附設勒戒所觀察、勒戒後，因認無繼續施用毒品傾向
    ，於民國（下同）88年11月30日執行完畢釋放後，由臺灣臺
    中地方法院檢察署檢察官為不起訴處分；復於89年間，因施
    用毒品案件，經臺灣臺中地方法院裁定送觀察、勒戒後，認
    有繼續施用毒品傾向，又裁定准予強制戒治，於90年10月24
    日因停止戒治出所並交付保護管束，於91年1月4日保護管束
    期滿未經撤銷，視為執行完畢；被告本件施用第一、二級毒
    品案件，距離初犯之觀察勒戒及2犯之強制戒治執行完畢釋
    放時間均已逾5年，依最高法院97年度第5次刑事庭會議決議
    意旨，被告之初犯經觀察勒戒執行完畢釋放後，5年內又再
    犯施用第一、二級毒品案件，已不合於「五年後再犯」之規
    定，顯見其再犯率甚高，原實施之觀察勒戒或強制戒治已無
    法收其實效，而無毒品危害防制條例第20條第3項聲請實施
    觀察勒戒規定之適用，應逕行起訴，而駁回本件觀察勒戒之
    聲請。
  (二)按毒品危害防制條例第20條、第23條於92年7月9日修正公布
    ，自93年1月9日施行，其修正理由主要係認觀察、勒戒或強
    制戒治執行完畢後，5年後再犯施用毒品者，顯見前所實施
    之觀察、勒戒或強制戒治已足以遮斷其施用毒品之癮，為期
    自新及協助其斷除毒癮，對此5年後再犯者，仍適用初犯之
    規定，即先經觀察、勒戒、強制戒治之程序，且為配合簡化
    施用毒品犯之刑事處遇程序，並鑑於經觀察、勒戒或強制戒
    治執行完畢釋放後，5年內再犯者，其再犯率甚高，原據以
    實施之觀察勒戒及強制戒治既已無法收其實效，自應施以刑
    事處遇。詳言之，倘施用毒品者係前經觀察、勒戒或強制戒
    治等治療程序執行完畢，5年後始再施用毒品之「初犯」，
    因認前所執行之觀察、勒戒或強制戒治足收戒除毒癮之效，
    自應重新先經觀察、勒戒或強制戒治等治療程序，並於治療
    程序執行完畢後由檢察官直接為不起訴處分，無庸對之追訴
    處罰。反之，如5年內「再犯」之情形，因其先前所為治療
    程序顯未能收戒除毒癮之實效，且考量施用毒品者之再犯率
    偏高，乃簡化其刑事處遇程序，而對之直接追訴處罰，不再
    施以保安處分之治療程序，是現行毒品危害防制條例所採「
    初犯」與「再犯」之界分，乃側重於觀察、勒戒或強制戒治
    等治療程序是否確實收其成效。因之，對於所謂「初犯」與
    「再犯」之區別，除應視其是否於觀察、勒戒或強制戒治執
    行完畢釋放後，5年後再犯者外，尚應兼顧其前次所施予觀
    察、勒戒或強制戒治程序之成效以資判斷，如此方能貫徹現
    行毒品危害防制條例之修法意旨。
  (三)次依毒品危害防制條例第20條第3項之「觀察、勒戒或強制
    戒治執行完畢」，並未明文限於初犯之觀察、勒戒或強制戒
    治執行完畢釋放後之5年後，再犯第10條之罪始得適用之，
    是以解釋上自應以最近一次觀察、勒戒或強制戒治執行完畢
    之日計算其5年之戒斷期。毒品危害防制條例第20條第3項規
    定有關5年後再犯時，應予適用初犯之規定，而重行觀察、
    勒戒等治療程序，係屬對被告追訴條件之限制，而認只要被
    告曾於5年內再犯（即第2次施用毒品），而無論第3次（或
    第3次以上）施用毒品係於第2次施用毒品，經觀察、勒戒，
    並未明文限於初犯之觀察、勒戒或強制戒治執行完畢釋放之
    5年後（甚至10年後、20年後）再犯，均須逕予起訴，而不
    得適用第20條第3項之規定，重行觀察、勒戒等程序，無異
    增加現行法律所無之限制，逕自對被告追訴條件限制予以剝
    奪。被告本件於97年9月10日6時許及9月10日採尿時回溯96
    小時內之某時施用第一、二級毒品海洛因與甲基安非他命之
    犯行，距前次觀察勒戒執行完畢（即91年1月4日）之時間，
    已逾5年，揆諸前開說明，自應重行觀察勒戒或強制戒治等
    治療程序。
  (四)又法律條文之解釋，通常皆由條文之文字意義著手（即文義
    解釋），如文義解釋已極為明確，足以探求立法者之意思，
    即無庸另作論理解釋，是對於現行毒品危害防制條例第20條
    第3項規定「觀察、勒戒或強制戒治執行完畢後，5年後再犯
    」之解釋，自應限於該施用毒品之行為人於觀察、勒戒或強
    制戒治執行完畢後，5年後再犯施用毒品罪犯行始足當之，
    故所謂「初犯」應指被告最後1次施用毒品行為之前1次施用
    毒品之行為，未必即是第1次施用毒品之行為而言。
  (五)最高法院95年度第7次刑事庭會議決議要旨略以：「92年7月
    9日新修正之毒品危害防制條例第20條第3項、第23條第2項
    之修正理由所示，就施用毒品者，只於『初犯』及『5年後
    再犯』2種情形，有其追訴條件之限制，即須於初犯經觀察
    、勒戒或強制戒治釋放後，5年內均無施用毒品之行為，始
    能認其前所實施之觀察、勒戒或強制戒治已足遮斷毒癮，而
    得於5年後再犯時，再予適用初犯之規定，重行觀察、勒戒
    等程序。倘5年內已經再犯，被依法追訴處罰，縱其第3次（
    或第3次以上）施用毒品之時間在初犯釋放5年以後，即與『
    5年後再犯』之情形有別，且因已於『5年內再犯』，顯見其
    再犯率甚高，原實施觀察、勒戒或強制戒治，已無法收其實
    效，而無5年戒斷期之存在，自無再經觀察、勒戒及強制戒
    治之必要，應由檢察官逕行起訴，始符新法修正之本旨」，
    惟該決議係就被告第3次（或第3次以上）再度施用毒品之時
    間，雖在「初犯」經觀察、勒戒或強制戒治執行完畢釋放5
    年以後，於「初犯」經觀察、勒戒或強制戒治執行完畢釋放
    後之5年內已再犯（即第2次施用毒品），經依法追訴處罰，
    則其第3次（或第3次以上）施用毒品之時間，係在初犯經觀
    察、勒戒或強制戒治執行完畢釋放5年以後者，有無再經觀
    察、勒戒或強制戒治之必要的情形所為之闡釋；而未就被告
    第3次（或第3次以上）再度施用毒品之時間，係在「第2次
    施用毒品」經觀察、勒戒或強制戒治執行完畢釋之5年後，
    始再犯第10條之罪（即第3次或第3次以上施用毒品）時，是
    否逕予追訴之情形加以闡釋，原審逕予援引上開決議，據為
    駁回本件觀察、勒戒聲請之論據，已非無疑義。
  (六)經查：被告於89年間，因施用毒品案件，經臺灣臺中地方法
    院裁定送觀察、勒戒後，認有繼續施用毒品傾向，又裁定准
    予強制戒治，於90年10月24日因停止戒治出所並交付保護管
    束，於91年1月4日保護管束期滿未經撤銷，視為執行完畢，
    有刑案資料查註紀錄表在卷可稽，其於97年9月10日6時許及
    97年9月10日採尿前回溯96小時內之某時，分別施用第一級
    毒品海洛因與第二級毒品甲基安非他命之犯行，距前次觀察
    勒戒執行完畢期間（即91年1月4日），已逾5年，顯見其於
    91年間執行之強制戒治已足收戒除毒癮之效，揆諸上開說明
    ，即屬毒品危害防制條例第20條第3項所定強制戒治執行完
    畢釋放後「5年後再犯」之情形，自應依同條例第20條、第
    23條之規定，重新先經觀察、勒戒或強制戒治等治療程序。
  (七)原審疏未審究，逸脫現行毒品危害防制條例第20條第3項「
    觀察、勒戒或強制戒治執行完畢後，5年後再犯」之包攝範
    圍，認本件聲請與「5年後」之要件不合，駁回檢察官之聲
    請，尚有未洽，請將原裁定撤銷，更為適法裁定等語。
二、按施用第一、二級毒品為犯罪行為，毒品危害防制條例第10
    條定有處罰明文。故施用第一、二級毒品者，依前揭規定本
    應科以刑罰。惟基於刑事政策，對合於一定條件之施用者，
    則依同條例第20條、第23條之規定，施以觀察、勒戒及強制
    戒治之保安處分。又毒品危害防制條例於92年7月9日修正公
    布，自93年1月9日施行，其中第20條、第23條將施用毒品之
    刑事處遇程序，區分為「初犯」及「5年內再犯」、「5年後
    再犯」。依其立法理由之說明：「初犯」，經觀察、勒戒或
    強制戒治後，應為不起訴處分或不付審理之裁定；經觀察、
    勒戒或強制戒治執行完畢釋放後，「5年內再犯」者，因其
    再犯率甚高，原實施之觀察、勒戒及強制戒治既已無法收其
    實效，爰依法追訴或裁定交付審理。至於經觀察、勒戒或強
    制戒治執行完畢釋放後，「5年後再犯」者，前所實施之觀
    察、勒戒或強制戒治已足以遮斷其施用毒品之毒癮，為期自
    新及協助其斷除毒癮，仍適用「初犯」規定，先經觀察、勒
    戒或強制戒治之程序。從而依修正後之規定，僅限於「初犯
    」及「5年後再犯」二種情形，始應先經觀察、勒戒或強制
    戒治程序。倘被告於5年內已再犯，經依法追訴處罰，縱其
    第3次（或第3次以上）再度施用毒品之時間，在初犯經觀察
    、勒戒或強制戒治執行完畢釋放5年以後，已不合於「5年後
    再犯」之規定，且因已於「5年內再犯」，顯見其再犯率甚
    高，原實施觀察、勒戒或強制戒治，已無法收其實效，即應
    依該條例第10條處罰（最高法院97年度第5次刑事庭會議決
    議參照）。此決議之背景，係針對臺灣高等法院暨所屬法院
    96年法律座談會刑事類提案第17號進行討論，其議題設定為
    毒品危害防制條例於92年7月9日修正公布，自93年1月9日施
    行，則被告於毒品危害防制條例修正前，初犯施用毒品罪，
    又於5年內第2次再犯，經依修正前毒品危害防制條例規定，
    追訴處罰同時並施以強制戒治，嗣於毒品危害防制條例修正
    公布並施行後，於第2次強制戒治期滿5年後，第3次再犯施
    用毒品罪，被告是否應依毒品危害防制條例第10條規定處罰
    。簡言之，最高法院上開決議並未限定其決議之適用範圍為
    「初犯」、「再犯」均於93年1月9日修正規定施行以後發生
    者為要件。故倘被告施用第一、二級毒品時間距離初犯已逾
    5年，且初犯後5年內又再犯施用一、二級毒品案件，即與單
    純「5年後再犯」之情形有別，檢察官自應依毒品危害防制
    條例第23條第2項規定逕行提起公訴。
三、經查：
  (一)被告曾因施用毒品案件，經臺灣臺中地方法院裁定送觀察、
    勒戒後，認無繼續施用毒品之傾向，於88年11月30日執行完
    畢釋放出所，並經臺灣臺中地方法院檢察署檢察官以88年度
    毒偵字第2021號為不起訴處分確定。
  (二)被告復於89年間，因施用第一、二級毒品案件，經臺灣臺中
    地方法院裁定送觀察、勒戒後，認有繼續施用毒品之傾向，
    再經同法院裁定令入戒治處所施以強制戒治，於90年10月24
    日停止戒治出所，所餘戒治期間付保護管束，於91年1月4日
    執行完畢，此部分另經臺灣臺中地方法院檢察署檢察官提起
    公訴，經臺灣臺中地方法院以90年度訴字第392號判決分別
    判處有期徒刑10月、4月，合併定應執行有期徒刑1年確定，
    此有臺灣高等法院被告前案紀錄表（見原審卷第3至10 頁）
    、臺灣高等法院在監在押全國紀錄表（見原審卷第11頁）、
    臺灣臺中地方法院90年度訴字第392號判決（見原審卷第12
    頁）、91年度聲字第878號裁定（見原審卷第13頁）各1份在
    卷為憑。
  (三)本件被告於97年9月10日6時許及97年9月10日16時許回溯96
    小時內之某時，再犯施用第一、二級毒品案件，距初犯之觀
    察、勒戒及2犯之強制戒治執行完畢釋放之時間88年11月30
    日及91年1月4日，均已逾5年，惟依上開最高法院97年度第5
    次刑事庭會議決議之法律見解，被告在初犯經觀察、勒戒執
    行完畢釋放後5年內又再犯施用第一、二毒品案件，即與單
    純之初犯釋放以後「5年後再犯」之情形有別，且因其前已
    於「5年內再犯」，此次為第3次施用毒品，顯見其再犯率甚
    高，原實施觀察、勒戒或強制戒治，已無法收其實效，而無
    5年戒斷期之存在，自無毒品危害防制條例第20條第3項之適
    用，不需再重新施予觀察勒戒或強制戒治之處遇程序，而應
    由檢察官逕行起訴。原審因而駁回檢察官觀察勒戒之聲請，
    於法自屬有據，抗告意旨仍執前詞指摘原裁定不當，為無理
    由，應予駁回。
四、據上論斷，應依刑事訴訟法第412條，裁定如主文。
中    華    民    國    98    年    2    月    17    日
             刑事第十一庭 審判長法  官  陳  朱  貴
                                法  官  郭  同  奇
                                法  官  胡  文  傑
上列正本證明與原本無異。
不得再抗告。
                                書記官  蔡  嘉  萍
中    華    民    國    98    年    2    月    17    日


司法院資訊處製作；財團法人民間司法改革基金會備份。
